臺灣高等法院刑事判決　　　　　　　　 96年度上易字第612號
上　訴　人　臺灣臺北地方法院檢察署檢察官
被　　　告　乙○○
上列上訴人因被告侵占案件，不服臺灣臺北地方法院95年度易字
第2181號，中華民國96年1月26日第一審判決（起訴案號：臺灣
臺北地方法院檢察署94年度調偵字第406號），提起上訴，本院
判決如下：
    主  文
原判決撤銷。
乙○○為他人處理事務，意圖為自己不法之利益，而為違背其任
務之行為，致生損害於本人之財產，處有期徒刑壹年，減為有期
徒刑陸月，如易科罰金，以銀元參佰元即新臺幣玖佰元折算壹日
。
    事  實
一、乙○○平日使用其前配偶丙○○（檢察官另案偵辦中）之胞
    姐張金鳳及友人吳文娟所提供之中日綜合證券股份有限公司
    （設臺北市中山區○○○路○段65號3樓，現更名為富邦綜合
    證券股份有限公司南京分公司，以下簡稱中日證券）帳號13
    806號、17734號證券信用交易（融資、融券）帳戶，從事股
    票買賣交易。民國82年間，甲○○因財力不足開設信用交易
    戶，乃委託乙○○利用上開帳戶代為買賣股票，各檔股票之
    買進、賣出均由甲○○指定，交割款項則由甲○○以匯款方
    式，匯入花蓮區中小企業銀行（以下簡稱花蓮企銀）板橋分
    行第00000000000號丙○○帳戶及花蓮企銀臺北市分行第000
    00000000號張金鳳帳戶。迄87年10月止，甲○○陸續委託買
    進（含除權配股）之股票中，尚有台積電等13檔上市公司股
    票未賣出。詎乙○○於87年間因投資失利，手中股票接連面
    臨融資斷頭壓力，竟意圖為自己不法之利益，於同年10月前
    之某日，違背其替甲○○買賣股票計算贏虧之任務，在中日
    證券內將上開尚未賣出之股票，悉數交付金主，以抵償其積
    欠金主之款項，致生損害於甲○○。迨至同年10月8日及9日
    ，甲○○復委託乙○○售出先前買進之億豐公司等股票，而
    向乙○○索取交割款時，乙○○即藉詞推拖，經甲○○向丙○○查詢，始知股票已遭乙○○交付金主抵債。嗣經甲○○
    催討，雙方於87年10月28日依會算結果，簽立協議書乙紙，
    由乙○○簽發本票16紙，面額共計新臺幣（下同）82萬元，
    作為上開股款交割金額，並約定餘股由乙○○於88年10月31
    日以相同之股數返還，惟嗣後乙○○僅返還現金2萬元，所
    簽發之本票拒不兌現，餘股亦未返還。
二、案經甲○○訴請臺灣臺北地方法院檢察署檢察官偵查起訴。
    理  由
壹、程序部分：
    按「被告以外之人於審判外之陳述，雖不符前4條之規定，
    而經當事人於審判程序同意作為證據，法院審酌該言詞陳述
    或書面陳述作成時之情況，認為適當者，亦得為證據」；「
    當事人、代理人或辯護人於法院調查證據時，知有第159條
    第1項不得為證據之情形，而未於言詞辯論終結前聲明異議
    者，視為有前項之同意」，刑事訴訟法第159條之5定有明文
    。查檢察官及本件被告於原審準備程序時，對於告訴人甲○○先後於警詢、檢察事務官調查中之指訴；被告前妻丙○○
    、丙○○之姊張金鳳分別於警詢、檢察事務官調查中之陳述
    ；及證人唐昭君於檢察事務官調查中之陳述等之證據能力，
    均無意見而不予爭執，且迄至原審言詞辯論終結前亦未聲明
    異議，本院審酌上開證據資料製作時之情況，尚無違法不當
    ，亦認為以之作為證據應屬適當，依刑事訴訟法第159條之5
    規定，認上揭證據資料均有證據能力，合先敘明。
貳、實體部分：
一、訊據被告對其於前揭時地，借用張金鳳、吳文娟之中日證券
    信用交易（融資、融券）帳戶，從事股票買賣交易，並受甲○○之委託，以上開帳戶買賣股票之事實，固坦承不諱，惟
    矢口否認不法犯行，辯稱：甲○○係透過電話要我買進或賣
    出股票，吳將錢匯到我的相關帳戶，買到股票後放在集保帳
    戶內，如果有賣掉，再把錢匯給甲○○，後來因為向金主借
    錢，將集保存摺、印章等質押給金主，最後因為股票保證金
    不足被斷頭，股票被金主賣掉，股票被賣掉前，甲○○同意
    將股票借我周轉，本件只是資金借貸，沒有侵占甲○○的股
    票云云。
二、經查告訴人甲○○自82年起迄87年間，經由張金鳳、吳文娟
    之中日證券信用交易（融資、融券）帳戶，從事股票買賣交
    易，由告訴人指定買進或賣出之各檔股票，將買股票之款項
    以匯款方式，匯入花蓮企銀板橋分行第00000000000號丙○○帳戶及花蓮企銀臺北市分行第00000000000號張金鳳帳戶
    之事實，有臺灣中小企業銀行松南分行、富邦商業銀行松南
    分行交易明細各1紙、富邦商業銀行匯款委託書2紙、臺北銀
    行入戶電匯回條3紙、中國信託商業銀行匯款回條1紙及丙○○花蓮企銀板橋分行00000000000號、張金鳳花蓮企銀臺北
    市分行00000000000號帳戶交易往來明細及張金鳳、吳文娟
    買賣上市有價證券明細表等在卷可稽，被告對此亦不爭執，
    告訴人於上開期間有委託買賣股票之事實，堪可認定。
三、告訴人於偵查、原審及本院審理時雖始終堅稱：被告是我早
    期的同事，被告前配偶丙○○是中日證券的營業員，被告為
    了增加丙○○業績，要我捧丙○○的場，所以我從82年至87
    年間都是委託丙○○買賣股票。因為我沒有房產證明，不具
    融資資格，丙○○就說她姊姊張金鳳具備資格，可以使用張
    金鳳帳戶買賣融資，且交割會比較方便。我跟丙○○聯絡要
    買賣股票，完了以後會報價錢，並說有沒有買成。早期我買
    得不多，一段時間我會與她電話核對還有多少股票。87年10
    月8日、9日我委託丙○○買賣股票，交割後催了幾次都收不
    到股款，後來丙○○說股票已經遭被告質押。這些股票沒有
    經過我同意就被質押等語（原審卷第56-57頁、第59-60頁）
    。然查告訴人於87年10月間委託出售先前買進之億豐公司等
    股票，索取交割款未果，發現股票遭被告交付金主償債後，
    嗣與被告進行會算對帳結果，於同年月28日在李建賢律師見
    證下簽立協議書乙紙，並由被告簽發面額共82萬元之本票共
    16紙交付告訴人，有協議書及16紙本票影本在卷可查，若告
    訴人與被告間無一定程度之委託買賣股票關係，被告何以能
    知悉告訴人之買賣股票情形，進而於事發後與告訴人進行股
    款之會算？又被告若與告訴人間無受託關係，應無義務出面
    承擔債務，何以願甘冒遭告訴人訴追之風險，出面與告訴人
    會算股票買賣盈虧，並簽發本票給告訴人？被告並於本案訴
    訟中始終自承其係受告訴人委託買賣股票之人，則被告所言
    尚非無據。
四、又本件被告係利用其前配偶丙○○之胞姐張金鳳及友人吳文
    娟之中日證券第13806號及17734號證券信用交易（融資、融
    券）帳戶，替告訴人從事股票買賣交易，被告係利用他人證
    券帳戶替告訴人進出股票，買進賣出股票之名義人自非告訴
    人，而告訴人之目的僅在於結算股票買賣後之盈虧，則買入
    後尚未賣出之股票，尚難認係屬告訴人所有。被告與告訴人
    間應僅存在受託買賣股票之委任關係，而非替告訴人持有股
    票之關係。
五、至於被告前配偶丙○○於偵審中雖否認與告訴人認識，亦否
    認接受告訴人委託買賣股票之事實，與告訴人指述情節不符
    ，亦與卷附告訴人在中日證券委託買賣證券受託契約之開戶
    資料（第21712號偵查卷第39頁）上介紹人欄蓋有營業員丙○○職章之客觀證據有所出入。而證人唐昭君於檢察事務官
    調查中及原審詰問時稱：丙○○及被告有告訴我，甲○○有
    用人頭作融資交易，丙○○認識甲○○等語（第406號調偵
    字卷第153頁、原審卷第71頁），與丙○○所述有異。然縱
    如告訴人所指，每次買賣股票均係與丙○○聯絡等情不虛，
    亦僅係丙○○與告訴人間是否亦存在委託買賣股票之法律關
    係，至於本案係被告將受託買入之股票交予金主質押抵債，
    在無積極證據足資證明丙○○與被告就質押股票乙節，有何
    犯意聯絡及行為分擔，自難逕認丙○○之犯行。
六、綜上所述，本案被告既受告訴人之委託，代為買賣股票，以
    計算盈虧，自係為他人處理事務之人，其因本身投資失利，
    手中股票接連面臨融資斷頭壓力，竟為自己不法之利益，而
    違背上開任務，將替告訴人買入尚未賣出之股票，交付金主
    抵債，致生損害於告訴人，被告犯行堪以認定，應依法論科
    。
七、按被告行為後，刑法業於94年2月2日修正公布，並於95年7
    月1日施行，參酌最高法院95年5月23日刑事庭第8次會議決
    議，修正後刑法第2條第1項之規定，係規範行為後法律變更
    所生新舊法律比較適用之準據法，於刑法施行後，應適用修
    正後刑法第2條第1項之規定，為「從舊從輕」之比較。又刑
    法施行法於95年6月14日修正公布，增訂第1條之1，95年7月
    1日施行，將刑法分則編所定罰金之貨幣單位均改為新臺幣
    ，並將罰金數額分別提高為30倍或3倍，而94年2月2日修正
    公布，95年7月1日施行前刑法第33條第5款規定，罰金刑為
    銀元1元即新臺幣3元以上，修正後規定為新臺幣1千元以上
    ，比較結果，法定刑有得科或併科罰金刑之刑法第342條第1
    項之背信罪，以修正前規定有利於被告，依刑法第2條第1項
    規定，應適用修正前規定。又刑法第41條第1項前段，關於
    易科罰金之折算標準，由銀元1百元、2百元、3百元，折算1
    日，修正為新臺幣1千元、2千元、3千元，折算1日，以修正
    前規定較有利於被告。爰依刑法第2條第1項前段規定，就被
    告所犯刑法第342條第1項之罪，及易科罰金之折算標準，均
    適用被告行為時即修正前之規定。核被告所為，係犯修正前
    刑法第342條第1項之背信罪。公訴意旨認被告係犯同法第33
    5條第1項之侵占罪嫌云云，惟查被告係基於受告訴人之委託
    買賣股票以計算盈虧，而為違背其任務之行為，並非因持有
    告訴人所有之股票，將之侵占入己，與侵占罪之構成要件尚
    屬有間，起訴法條尚有未洽，惟本件基本社會事實同一，起
    訴法條應予變更。
八、原審未能詳為勾稽，以被告就系爭股票無持有關係，遽認不
    能證明被告犯罪，而為無罪之諭知，即有未洽。檢察官上訴
    意旨執此指摘原判決不當，為有理由，本院應予撤銷改判。
九、本院審酌被告為他人處理事務，竟違背其任務，造成告訴人
    之損害，事後雖與告訴人簽立協議，卻未依約履行，其犯罪
    之目的、手段、所生損害及犯罪後迄今僅賠償告訴人2萬元
    等一切情狀，量處有期徒刑1年，並依中華民國96年罪犯減
    刑條例之規定減為有期徒刑6月，及就減得之刑，依修正前
    刑法第41條第1項前段規定，諭知易科罰金之折算標準，以
    示懲儆。
據上論斷，應依刑事訴訟法第369條第1項前段、第364條、第299
條第1項前段、第300條，刑法第2條第1項前段，修正前刑法第34
2條第1項、第41條第1項前段，中華民國96年罪犯減刑條例第2條
第1項第3款、第7條、第9條，修正前罰金罰鍰提高標準條例第1
條前段、第2條，判決如主文。
本案經檢察官羅建勛到庭執行職務。
中　　華　　民　　國　　96　　年　　10　　月　　17　　日
 　　　　　 刑事第十三庭  審判長法　官　曾德水
                                法　官　林婷立
                                法　官　談  虎
以上正本證明與原本無異。
不得上訴。
                                書記官  黃家麟
中　　華　　民　　國　　96　　年　　10　　月　　17　　日
附錄：本案論罪科刑法條全文
刑法第342條第1項
為他人處理事務，意圖為自己或第三人不法之利益，或損害本人
之利益，而為違背其任務之行為，致生損害於本人之財產或其他
利益者，處五年以下有期徒刑、拘役或科或併科一千元以下罰金
。
